臺灣橋頭地方法院民事判決
110年度簡上字第174號
上  訴  人    魯裕申  

兼訴訟代理人  魯基中  

被  上訴人    林郭秀敏
訴訟代理人    林英質  
上列當事人間請求拆屋還地等事件，上訴人對於民國110年10月7
日本院岡山簡易庭109年度岡簡字第478號第一審判決提起上訴，
本院於111年3月16日言詞辯論終結，判決如下：
    主  文
上訴駁回。
第二審訴訟費用由上訴人負擔。    
    事實及理由
一、被上訴人主張：伊為坐落高雄市○○區○○段0000地號土地（重
    測前地號為高雄市○○區○○段0000地號，下稱系爭土地）之共
    有人之一，應有部分21/162。上訴人魯裕申未經全體共有人
    同意，以門牌號碼高雄市○○區○○路00巷00號房屋（下稱系爭
    建物）無權占用如附圖所示暫編地號1220⑴部分面積178.76
    平方公尺之土地，並將系爭建物交由上訴人魯基中（以下與
    魯裕申合稱上訴人，如單指其一，則逕稱姓名）使用，爰依
    民法第821條、第767條第1項規定，請求魯裕申拆除系爭建
    物，並將其所占用之土地返還予伊及全體共有人，暨請求魯
    基中應自系爭建物遷出，及將其私人物品淨空等語。求為判
    決：㈠魯裕申應將系爭建物拆除，並將該部分土地返還予被
    上訴人及全體共有人。㈡魯基中應自系爭建物遷出，並將私
    人物品淨空。
二、上訴人則以：魯裕申為系爭土地之共有人，魯裕申所有之系
    爭建物坐落於系爭土地上。魯基中之母於100年間購得系爭
    建物，由魯裕申取得系爭建物之事實上處分權，其後始知沒
    有土地持分，魯裕申分兩次取得系爭土地之持分。被上訴人
    於89年間因繼承取得土地持分，系爭建物之前屋主已居住20
    多年，被上訴人先前始終未訴請拆屋還地，是否已有默許存
    在之意？依民法第821條規定，回復共有物之請求僅得為全
    體共有人之利益為之，被上訴人訴請拆除系爭建物，已違反
    前開規定之「僅得為共有人全體之利益」之原則。訴外人即
    系爭土地之共有人盧錦慧於系爭土地上亦有門牌號碼高雄市
    ○○區○○路0巷00號房屋，經被上訴人依民法第821條規定訴請
    拆屋還地，本院另案以109年度岡簡字第477號判決准許被上
    訴人之請求，盧錦慧提起上訴後，被上訴人委任林英質與盧
    錦慧談條件，並訂立協議承諾書，約定拆屋還地最多延15日
    ，但盧錦慧須支付新臺幣（下同）5萬元，被上訴人與盧錦
    慧之上開約定，牟取私利，已違反共有人全體利益之原則，
    屬背信之虞，又被上訴人向盧錦慧收取之5萬元屬全體共有
    人共有，被上訴人卻據為己有，對外宣稱只收取自己之部分
    ，難謂其有為全體共有人之利益，亦無權代理全體共有人等
    語資為抗辯。並聲明：被上訴人於原審之訴駁回。
三、原審為被上訴人全部勝訴之判決，並依職權為得、免假執行
    之宣告，上訴人不服，提起上訴，並聲明：㈠原判決廢棄。㈡
    被上訴人於原審之訴駁回。被上訴人則為答辯聲明：上訴駁
    回。
四、本院於111年2月15日準備程序期日協同兩造彙整不爭執及爭
    執事項如下（本院卷第65、67頁）：
　　㈠不爭執事項：
      ⒈被上訴人、魯裕申為系爭土地之共有人之一，被上訴人
        應有部分21/162、魯裕申應有部分46855/0000000，魯
        基中並非土地共有人。
      ⒉系爭土地上如附圖所示暫編地號1220⑴部分之系爭建物為
        第三人所興建，魯裕申於100年間因買賣取得系爭建物
        之事實上處分權，並將系爭建物出借予魯基中使用，系
        爭建物目前由魯基中及其母魯周蓬春居住。
    ㈡爭執事項：
      被上訴人依民法第821條、第767條第1項規定請求魯裕申
      拆除系爭建物，並將前開占用之土地返還被上訴人及全體
      共有人，另請求魯基中自系爭建物遷出，並將其內魯基中
      所有之私人物品淨空，有無理由？
五、得心證之理由：
    ㈠查被上訴人、魯裕申均為系爭土地之共有人，被上訴人於8
      9年9月28日因繼承取得應有部分21/126，魯裕申先後於10
      4年7月、105年11月因買賣取得系爭土地應有部分28105/0
      000000、2/288 ，其應有部分合計46855/0000000。又系
      爭建物占用系爭土地如附圖所示暫編地號1220⑴部分土地
      ，系爭建物之事實上處分權人為魯裕申，魯裕申並將系爭
      建物出借予魯基中使用，系爭建物目前由魯基中及其母魯
      周蓬春居住等情，為兩造所不爭執，堪予認定。
    ㈡被上訴人依民法第821條、第767條第1項規定請求魯裕申拆
      除系爭建物，並將前開占用之土地返還被上訴人及全體共
      有人，另請求魯基中自系爭建物遷出，並將其內魯基中所
      有之私人物品淨空，有無理由？
　　　⒈按各共有人按其應有部分，對於共有物之全部雖有使用
        收益之權，惟依98年1月23日修正前之民法第820條第1 
        項規定，共有人對共有物之特定部分為使用收益，須徵
        得其他共有人全體之同意，所稱同意，無論因明示或默
        示，必以共有人曾為此意思表示為限。又98年1月23日
        修正後之民法第820條第1項共有物之管理，除契約另有
        約定外，應以共有人過半數及其應有部分合計過半數之
        同意行之。但其應有部分合計逾2/3者，其人數不予計
        算。依修正後之規定，共有人對共有物之特定部分為使
        用收益，除應有部分合計逾2/3者，人數不予計算外，
        亦須徵得其他共有人過半數及其應有部分合計過半數之
        同意始得為之。另共有人之應有部分係存在於共有物之
        全部上，尚不得因共有人占用特定部分未逾其應有部分
        範圍，即可謂其已取得其他全體共有人之同意。是上訴
        人如主張係有權占有系爭土地之特定部分，即應由上訴
        人就具有合法占有權源一節負舉證責任。
　　　⒉上訴人抗辯被上訴人於89年間因繼承取得土地持分，系
        爭建物之前屋主已居住20多年，被上訴人先前始終未訴
        請拆屋還地，有默許系爭建物存在之意等語，為被上訴
        人否認。按所謂默示之意思表示，係指依表意人之舉動
        或其他情事，足以間接推知其效果意思者而言，若單純
        之沉默，則除有特別情事，依社會觀念可認為一定意思
        表示者外，不得謂為默示之意思表示。單純之沈默，與
        默許同意之意思表示不同，對無權占有人之使用未加異
        議，僅單純沈默而未為制止者，不生任何法律效果，亦
        非默許同意繼續使用（最高法院80年台上字第1470號、
        83年台上字第237號判決意旨參照）。查上訴人未說明
        及舉證證明除其所稱被上訴人單純沈默之舉止外，尚有
        何其他具體舉動或特別情事，足使上訴人信賴被上訴人
        不行使系爭土地相關權利。縱令上訴人所辯被上訴人對
        前屋主、上訴人占有系爭土地，先前未曾為反對意思表
        示乙節屬實，惟此僅為單純之沈默，與默許同意之意思
        表示不同，對無權占有人之使用未加反對或異議，僅單
        純沈默而未為制止者，不生任何法律效果，亦非默許同
        意使用，自不得以被上訴人先前單純未行使權利，遽以
        推論被上訴人有何允許魯裕申占用系爭土地特定部分之
        默示同意，魯裕申自無從因而取得占用系爭土地特定部
        分之合法權源，上訴人此部分抗辯，自不足採。
      ⒊上訴人另抗辯被上訴人於本院另案109年度岡簡字第477
        號事件訴請盧錦慧拆除門牌號碼高雄市○○區○○路0巷00
        號房屋，該案判決被上訴人勝訴，盧錦慧提起上訴後，
        其2人訂立協議承諾書，約定拆屋還地最多延15日，但
        盧錦慧須支付5萬元給被上訴人，被上訴人藉此牟取私
        利，已違反共有人全體利益之原則；被上訴人向盧錦慧
        收取之5萬元屬全體共有人共有，被上訴人卻據為己有
        ，難謂其有為全體共有人之利益，亦無權代理全體共有
        人，與民法第821條規定不合等語。按民法第821條但書
        所稱之利益，乃指客觀之法律上利益而言，至各共有人
        實際上是否受有利益，或其主觀上有無行使回復共有物
        請求權之意思，原非所問（最高法院58年台上字第872
        號裁判意旨）。被上訴人既聲明請求魯裕申將系爭建物
        拆除，及將該部分土地返還被上訴人及其他共有人全體
        ，客觀上即係為共有人全體利益而請求，全體共有人均
        獲得客觀上法律利益，自無不符民法第821條所定「為
        共有人全體之利益」要件之可言，上訴人此部分抗辯，
        亦非可採。
　　　⒋從而，被上訴人依民法第821條、第767條第1項規定，請
        求魯裕申將系爭建物拆除，並將該部分土地返還被上訴
        人及其他共有人全體，自屬有據。
　　　⒌再按房屋之拆除為事實上之處分行為，而遷讓房屋，則
        以現占有人為被告為已足。系爭建物之事實上處分權為
        魯裕申所有，其並將系爭建物出借予魯基中使用，系爭
        建物目前由魯基中及其母魯周蓬春居住，為兩造所不爭
        執，足認系爭建物現為魯基中所占有使用。而按土地及
        房屋雖為各別獨立之不動產，惟房屋不能離開土地而單
        獨存在，使用房屋必須使用該房屋之基地，故房屋所有
        人無權占有他人所有之基地，縱其同意第三人使用該屋
        ，然該第三人因而使用基地，對土地所有人而言，仍屬
        無權占用。且遷讓房屋為拆屋還地之階段行為，土地所
        有人請求無權占用土地之房屋所有人拆屋還地，自得請
        求現占有人自該屋遷出（最高法院87年度台上字第298
        號判決意旨參照）。準此，系爭建物無權占有系爭土地
        ，已如前述，則被上訴人請求魯裕申拆除系爭建物，併
        請求魯基中自系爭建物遷出，並淨空其個人物品，亦屬
        有據。
六、綜上所述，被上訴人依民法第821條、第767條第1項規定，
    請求魯裕申拆除系爭建物，及返還該部分土地予被上訴人及
    全體共有人，暨請求魯基中自系爭建物遷出，並淨空其個人
    物品，均屬有據，應予准許。原審判決准許被上訴人上開請
    求，並依職權宣告假執行，於法並無不合。上訴人指摘原判
    決不當，求予廢棄改判，為無理由，應予駁回。
七、本件事證已臻明確，兩造其餘攻擊防禦方法及所提證據，經
    審酌後，認於本判決之結果不生影響，爰不逐一論敘。
八、據上論結，本件上訴為無理由，依民事訴訟法第436條之1第
    3項、第449條第1項、第78條、第85條第1項，判決如主文。
中　　華　　民　　國　　111 　年　　3 　　月　　31　　日
                  民事第二庭審判長法　官　謝文嵐
                                  法　官　蕭承信
                                  法　官　許慧如
以上正本係照原本作成。
不得上訴。
中　　華　　民　　國　　111 　年　　3 　　月　　31　　日
                                  書記官　方柔尹